【裁判字號】    89,台上,2015
【裁判日期】    890420
【裁判案由】    常業重利
【裁判全文】
最高法院刑事判決                              八十九年度台上字第二○一五號
    上  訴  人  甲○○
右上訴人因常業重利案件，不服台灣高等法院中華民國八十七年三月三日第二審判決
（八十七年度上易字第一九三號，起訴案號：台灣台北地方法院檢察署八十六年度偵
字第七一二二號），提起上訴，本院判決如左：
    主  文
原判決撤銷，發回台灣高等法院。
    理  由
本件原判決認定上訴人甲○○與王基洲基於犯意聯絡，自民國八十五年初起，在台北
縣新店市○○路九十號一樓成立「三民司機服務處」，經營地下錢莊，由上訴人提供
資金新台幣（下同）四百五十萬元，王基洲出資數十萬元，王基洲並負責招徠張國維
等不特定之人，乘彼等經濟急迫窘困之際貸以金錢，其利率分為二十分、三十分二種
，利率為二十分者，每借用一萬元，其償還期限為一個月，清償方式以三天為一期，
每期繳付本息一千二百元，每月繳付一萬二千元；利率三十分者，每十天付一千元利
息，本金不限期間償還，王基洲及上訴人即從中獲取相當月息二十分、三十分之重利
，且借款人尚須簽發借款金額二倍之本票，並須交付行車執照與身分證，及簽立汽車
讓渡書作為擔保，借款人若逾期未繳清，則將未繳之金額予以累計。上訴人與王基洲
共同以此方法獲取與本金顯不相當之重利，並均恃此維生，以之為常業。嗣王基洲於
八十五年十一月六日向法務部調查局台北縣調查站自首而查獲上情，並扣得上訴人等
所有供經營地下錢莊所用之如原判決附表所示之物品等情。因而撤銷第一審關於上訴
人部分之判決，改判論處上訴人共同以乘他人急迫貸以金錢，而取得與原本顯不相當
之重利為常業罪刑，固非無見。
惟查(一)、訊問被告，應告以所犯罪名，罪名經告知後，認為應變更者，應再告知；並
應與以辯明犯罪嫌疑之機會，刑事訴訟法第九十五條第一款、第九十六條前段規定甚
明，此項規定，旨在予被告以充分行使其防禦權。審判期日如審判長未踐行此程序遽
予辯論終結，而依較重罪名科罰，既於被告防禦權之行使，有實質上之損害，自非適
法。又審判期日之訴訟程序，專以審判筆錄為證。原審八十七年二月二十四日上午九
時四十分審判筆錄記載：法官先對被告告知其犯罪之嫌疑及其所犯所有罪名（詳如起
訴書所載），嗣即未再有關於告知罪名變更之記載，有該審判筆錄可按（原審卷第五
十頁至第五十三頁）。而依卷附之起訴書，檢察官係起訴上訴人涉犯刑法第三百四十
四條之重利罪嫌。乃原審法院在未告知上訴人其所犯重利罪名變更為常業重利罪之情
形下，竟撤銷第一審論處上訴人重利罪刑之判決，並變更檢察官之起訴法條，改判論
以常業重利罪刑，其所踐行之訴訟程序，即非合法。(二)、判決所載理由矛盾者，其判
決當然為違背法令，所謂理由矛盾，指所載理由，彼此牴觸互相齟齬，如主文與理由
不符，或理由與主文、事實不相符合，或所適用之法條彼此衝突，或理由中之說明前
後矛盾而言。原判決事實欄記載上訴人與王基洲乘張國維等不特定人經濟急迫窘困之
際貸以金錢，借款人尚須簽發借款金額二倍之本票，並須交付行車執照與身分證及簽
立汽車讓渡書作為擔保等情。如果無訛，則扣案如原判決附表所示之讓渡書三張、本
票五十三張，究竟是否為上訴人所有﹖如是，究竟是上訴人所有供犯罪所用之物抑或
是因犯罪所得之物﹖自非全無疑義，乃原判決理由內竟謂上開之物為上訴人所有供犯
罪所用之物，依刑法第三十八條第一項第二款宣告沒收，難謂無事實與理由矛盾之可
議。(三)、有罪之判決書，應於理由內記載，對於被告有利之證據不採納者，其理由，
否則即有理由不備之違法。上訴人於原審曾辯稱：伊僅係單純將四百五十萬元借予王
基洲，並未與王基洲共同經營地下錢莊云云，並提出王基洲於八十四年七月十五日至
八十五年八月二十日陸續簽發交付之本票二十張為證（原審卷第十九頁、第二十三頁
至第二十九頁）。原判決對此有利於上訴人之證據何以不足採信，未予調查說明，尚
嫌理由欠備。上訴意旨指摘原判決不當，尚非無理由，應認有撤銷發回更審之原因。
據上論結，應依刑事訴訟法第三百九十七條、第四百零一條，判決如主文。
中      華      民      國    八十九    年      四      月     二十     日
                              最高法院刑事第五庭
                                  審判長法官  董  明  霈
                                        法官  丁  錦  清
                                        法官  林  茂  雄
                                        法官  王  居  財
                                        法官  張  祺  祥
      右正本證明與原本無異
                                              書  記  官
中      華      民      國    八十九    年      四      月    二十八    日


司法院資訊處製作；財團法人民間司法改革基金會備份。
